臺灣臺北地方法院民事判決　　　　　　　 94年度訴字第765號
原　　 告　信義房屋仲介股份有限公司
法定代理人 乙○○
訴訟代理人 陳俊宏律師
被　　　告 丁○○
訴訟代理人 林辰彥律師
複代理人　 施裕琛律師
　　　　　 陳家慶律師
　　　　　 陳佑仲律師
上列當事人間，請求損害賠償事件，本院於民國96年1月15日言
詞辯論終結，判決如下：
    主  文
被告應給付原告新台幣玖拾萬元，及自民國九十四年三月四日起
至清償日止，按年息百分之五計算之利息。
訴訟費用由被告負擔。
本判決第一項於原告以新台幣參拾萬元供擔保後得假執行，但被
告於執行標的物拍定、變賣或物之交付前，以新台幣玖拾萬元預
供擔保後，得免為假執行。
    事實及理由
一、原告起訴主張：
（一）原告於民國92年1月27日仲介訴外人丙○○購買本為被告
      所有台北縣新店市○○路40之1號4樓之1房地（下稱系爭
      房地），然被告於成交後，認售價過低，經由諸多管道要
      求原告公司賠償並對原告公司員工吳志仁、陳冠州及交易
      相對人丙○○提出詐欺罪之刑事告訴，原告為消弭紛爭及
      保護員工及客戶免於訟爭紛擾，於92年10月27日與被告達
      成協議，由原告公司給付被告新台幣（下同）45萬元，被
      告同意不以任何形式散發任何影響信義房屋信譽之文字或
      影像，且對協議內容完全保密，否則願加倍返還（合計90
      萬元）予原告，此有被告簽立承諾書（下稱系爭承諾書）
      可稽。惟被告並未遵守其承諾，原告公司於94年1月間，
      收到台北市政府來函，函中檢附被告94年1月17日傳真陳
      情書，該陳情書內容提及「乘原告之危以回頭殺詐欺手法
      」、「背信行為」、「作賊心虛」、「實施背信侵權行為
      」，及洩漏原告支付被告45萬元之情事，已違反被告承諾
      書中第（2）（3）項承諾，原告另接到數名立法委員及台
      北市議員電話查詢本案協議書及被告陳情書內容，依該承
      諾書第（4）項約定，被告應將原告曾給付被告之45萬元
      加倍成90萬元後，返還予原告，為此提起本件訴訟。
（二）被告並非受詐欺而出售系爭房地：本件被告並非受詐欺而
      出售房屋，該情節經數次不起訴處分及再議後，現仍由地
      檢署偵查中，而被告另於民事庭訴請原告公司及員工陳冠
      州、吳志仁、買方丙○○賠償案件，業經一審判決丁○○
      敗訴，現由臺灣高等法院95年度上易字第556號審理中。
      被告辯稱受原告公司員工吳志仁、陳冠州勾串丙○○對其
      詐欺乙事，業經台北地方法院於95年12月18日對吳志仁、
      陳冠州、丙○○、林佳君，以95年度偵續二字第11號及95
      年度偵字第18403號為不起訴處分，該不起訴處分中
      對於被告諸多抗辯，均有詳細查證：1.林佳君與丙○○間
      之成交價確為265萬元，林佳君並向聯邦銀行房屋貸款240
      萬元及信用貸款30萬元，依銀行以貸款額1點2倍設定324
      萬元最高限額抵押。該不起訴處分中有經手辦理之代書事
      務所助理登記員張佳慧證詞及聯邦銀行授信批覆書可憑，
      2.丙○○是以自有資金及向中國信託銀行貸款200萬元向
      被告購屋，其房屋貸款是於售出房屋後，由林佳君貸款對
      象聯邦銀行匯款予中國信託銀行代償完畢，丙○○購屋資
      金往來均與吳志仁、陳冠州無關，該不起訴處分書亦依中
      國信託銀行信函，帳戶紀錄及聯邦銀行匯款通知書查明此
      點。
（三）被告並非受詐欺而簽立系爭承諾書：本件原告分別於94年
      3月7日及94年3月11日分別收到以被告及方正彬律師具名
      之台南市○○路901支郵局第490號及台北法院郵局第31號
      存證信函，內容均指摘原告公司以造假或不實之力霸房屋
      銷售契約，而主張受詐欺依民法第92 條撤銷92年10月27
      日之承諾書意思表示，原告公司亦於94年3月14日回函予
      被告及方正彬律師，表明原告公司並無任何詐欺行為。本
      件被告雖稱已於94年3月撤銷其簽立承諾書之意思表示，
      但其均在被告於94年1月四處對外散佈陳情書之後，且其
      函中所稱受甲○○提供不實契約詐騙云云，並非事實，況
      依鈞院調來聯邦銀行貸款資料，顯示貸款成立乃銀行自行
      對房地估價，並未參酌買賣契約，且房屋抵押貸款部分只
      為240萬元，與被告自稱350萬元差距甚大，被告所謂「撤
      銷承諾書意思表示」，自不生效力。被告既已違反承諾書
      第（2）項及第（3）項承諾，自應依該第（4）項約定無
      條件加倍返還原告共計90萬元整之金額。又原告否認被告
      受有詐欺而簽立承諾書之情事，且被告所稱原告公司員工
      吳志仁、陳冠州涉有詐欺情節，業於95年2月間經台北地
      方法院檢察署以94年度偵續一字第65號為不起訴處分。本
      案被告亦無受薛健平、甲○○詐騙而簽立承諾書情形，業
      經台北地檢署94年度偵字第16187號、94年度偵續字第455
      號不起訴處分，高等法院檢察署亦以95年度上聲議字第
      3110號處分書駁回被告再議之聲請，事證應已明確。
（四）聲明：1.被告應給付原告90萬元及自起訴狀繕本送達翌日
      起至清償日止按年息5％計算之利息。2.願供擔保請准宣
      告假執行。
三、被告則以：
（一）被告本以售價350萬元，委託原告仲介出售台北縣新店市
      ○○路40之1號4樓之1房地（下稱系爭房地），原告明知
      該地段房地確有被告所稱之價值，竟佯稱售價過高不能脫
      售，乃為被告尋得虛偽買受人丙○○，並於92年1月27 日
      以220萬元賣予丙○○。丙○○旋即於92年5月1日以高價
      將係爭房地轉售予林佳君，待被告發現上情，始知原告、
      丙○○等共同詐欺被告使其以低於正常交易價值之售價拋
      售系爭房地而受有損害，經兩造於92年10月27日協商結果
      ，原告提出丙○○與林佳君於92年5月1日之買賣契約書，
      以該契約上記載之售價265萬元，超出原出售價45萬元部
      份，兩造簽立承諾書，由原告給付被告，被告對該承諾書
      負保密義務，已然可見原告施詐。上開丙○○與林佳君於
      92年5月1日之買賣契約書，係通謀虛偽意思表示下之造假
      買賣契約，蓋林佳君於92年5月1日，以265萬元購得系爭
      房地；竟於92年5月27日以該房地設定最高限額抵押324
      萬元於聯邦銀行。而抵押貸款所得金額不可能高於抵押物
      之售價，足證契約中關於售價之記載為虛偽。上開最高限
      額抵押，其中房屋貸款部分記載為270萬元，亦與契約書
      中售價265萬元之記載不符。況依房屋貸款實務，買受人
      可貸得金額之金額約為售價之八成而已，林佳君可貸得
      270萬元，則系爭房屋之售價當高達337.5萬元。又茍如契
      約書之記載售價為265萬元，則可貸得金額應為212萬元，
      絕非270萬元。本件相關之台灣台北地方法院檢察署94年
      度偵續165號刑事案件，原告行使詐術之職員等雖獲不起
      訴處分，惟被告現已向臺灣高等法院檢察署聲請再議中，
      是本件之事實認定即不得以上開之不起訴處分書為據。
（二）被告受詐欺而簽立系爭承諾書：兩造於92年10月27日所簽
      訂之承諾書，係因原告行使詐術，使被告陷於錯誤有以致
      之，被告已對原告發存證信函表示撤銷該意思表示，該項
      承諾應認自始不存在，則原告依該承諾書據以請求被告給
      付違約金90萬元，顯無理由。被告既受原告詐欺而簽立系
      爭承諾書，其為保護自己權利乃依消保法第43條進行「申
      訴」之救濟程序，並於救濟程序中主張系爭承諾書係受詐
      欺而來，當不可能不出示、甚至隱匿該承諾書，即不能認
      為被告此舉構成洩密而違約。茍認被告於法定救濟程序中
      仍負有對於系爭承諾書之保密義務，則被告將永遠無從利
      用法定程序尋求救濟，無異放任原告之詐欺行為，誠有違
      誠信及衡平原則，殊非妥適。
（三）被告並未違反系爭承諾書中保密義務：退步言，縱認上開
      兩造所簽訂之系爭承諾書有效，然被告係於法定救濟程序
      中，為主張原告有詐欺行為而提出上開承諾書，並非洩密
      ，被告自不負違約責任。原告雖主張：「被告係向多位立
      法委員、台北市議員及消費者文教基金會申訴，已脫逸法
      定救濟程序之範疇」。惟所謂法定救濟程序中，本不限於
      司法救濟程序，否則現代民主國家實無庸為權力分立之設
      計。換言之，原告依法應受台北市政府、經濟部等各級地
      方、中央行政機關，以及相關依法設立之公益組織之監督
      ；又各級行政機關復應受同級民意機關之監督。是以被告
      向民意代表、公益組織申訴，當然為法定救濟程序之一種
      ，不能指為洩密。
（四）爰聲明：1.原告之訴暨假執行之聲請均駁回。2.如受不利
      判決，願供擔保請准免予假執行。
四、不爭執之事項：
（一）原告於92年1月間仲介訴外人丙○○購買被告所有台北縣
      新店市○○路40之1號4樓之1房地，有不動產買賣合約書
      可稽。
（二）被告於92年10月27日簽署承諾書，有承諾書可稽。
五、得心證之理由：
（一）被告是否受詐欺而簽訂系爭承諾書？被告主張撤銷系爭承
      諾書之意思表示，有無理由？
　１、被告辯稱原告以丙○○及林佳君間虛偽之買賣合約書，詐
  　　得被告簽立承諾書，被告依法撤銷承諾書之意思表示等語
    　；原告否認丙○○與林佳君之買賣契約有虛偽情事。按民
      事上所謂詐欺云者，係謂欲相對人陷於錯誤，故意示以不
      實之事，令其因錯誤而為意思之表示；又主張被詐欺而為
      表示之當事人，應就此事項事實負舉證之責任（最高法院
    　18年上字第371號、44年台上字第75號判例意旨參照）。
  ２、經查，訴外人丙○○係以自有資金及向中國信託商業銀行
      貸款200萬元購買系爭房屋乙節，業據丙○○於本院94年
      訴字第612號事件審理時提出其中國信託商業銀行帳戶（
      0000000000000號）存款存摺明細表、台灣省合作金庫六
      合分行簽發予其之18萬元支票為證（見本院94訴字第612
      號卷第111至113頁），此核與其與原告簽定之不動產買賣
      合約所載交款記錄相符，堪信為真。
  ３、林佳君購買系爭房屋而以系爭房屋向聯邦銀行貸款設定最
      高限額抵押324萬元部分，經本院向聯邦商業銀行新店分
      行函調林佳君貸款授信案卷，該行覆稱：「林君（按即林
      佳君）於92年5月27 日向本行申貸房屋貸款新台幣貳佰肆
      拾萬元，信用貸款新台幣參拾萬元正，本行設定最高限額
      抵押權新台幣參佰貳拾肆萬元正」，有聯邦商業銀行新店
      分行94年7月7日94 聯新店字第91號函在卷可憑（見本院
      卷第81頁）；而依該案卷附聯邦銀行不動產鑑估報告書，
      鑑估系爭房屋於92年4月29日價值為2,993,593元，聯邦銀
      行依該鑑估價值之八成核貸與林佳君240萬元等情，有聯
      邦銀行授信批覆書、不動產鑑估報告書可稽，堪認被告丙
      ○○與林佳君間買賣系爭房屋價格為265萬元，及渠等購
      屋資金均係向銀行貸款而來為真。
  ４、被告雖稱林佳君以265萬元購得系爭房地，竟設定最高限
      額抵押324萬元於聯邦銀行，與貸款實務不符；又銀行房
      屋貸款部分記載為270 萬元，與契約書中售價265萬元之
      記載不符；且林佳君可貸得270萬元，則系爭房屋之售價
      應高達337.5萬元云云，惟查，林佳君向聯邦銀行之申貸
      房屋貸款為240萬元，其餘30萬元為信用貸款，業據聯邦
      商業銀行說明，已如前述，被告以270萬元自行推估房屋
      售價，與上開證據資料不合，自不足採，被告又未提出其
      他積極證據證明丙○○與林佳君間之買賣契約有虛偽情事
      ，則被告辯稱原告持丙○○與林佳君間虛偽之買賣合約書
      ，詐欺被告簽立承諾書，自不可採。從而，被告主張受詐
      欺而撤銷系爭承諾書之意思表示，自無理由。
（二）被告有無違反系爭承諾書之約定？
   １、原告主張被告於94年1、2月間向台北市政府消費者保護
       官、行政院消基會、立法委員提出陳情書，業據原告提
       出台北市政府94年1月20日府法保字第09405331000號函
       、台北市政府地政處94年3月2日北市地三字第094055800
       0號函及陳情書為憑（見本院卷第19、20頁及第169、170
       頁），被告對此並不爭執，堪信為真實。
   ２、被告辯稱其依法本得向消費者保護官申訴，此乃係正當
       權利之行使，被告並無洩漏承諾書之內容，且各級行政
       機關復應受同級民意機關之監督，被告得向民意機關申
       訴，其於法定救濟程序中，為主張原告有詐欺行為而提
       出上開承諾書，並非洩密，被告自不負違約責任等語。
       按解釋意思表示，應探求當事人之真意，不得拘泥於所
       用之辭句，民法第98條定有明文。故解釋當事人所立書
       據之真意，應以當事人立約當時之真意為準，而真意何
       在，又應以當時之事實及其他一切證據資料為斷定之標
       準。經查，依被告所簽立承諾書之內容全文為「茲有本
       人與信義房屋間因售屋所致房地行情爭議，經雙方充分
       溝通後誤會冰釋，信義房屋願息事寧人，給付本人計新
       台幣肆拾伍萬元，本人承諾（1）不召開不出席任何與前
       述爭議相關之記者會。（2）不以任何形式散發任何影響
       信義房屋信譽之文字或影像。（3）對本承諾書內容完全
       保密，絕不洩漏。（4）若有違背以上承諾事項，本人願
       意無條件加倍返還前開給付金額，絕無異議。」，依上
       開內容可知，兩造就系爭房地仲介買賣之爭議已達成和
       解，原告為免影響其公司信譽願給付被告45萬元，被告
       則負有系爭承諾書上開約定內容之義務，準此，凡被告
       有對外洩漏承諾書內容或散布足以影響原告公司信譽文
       字之行為，即應認已構成承諾書義務之違反。
   ３、而依原告檢附之被告之陳情書內容已載有：「.... 乘原
       告之危以回頭詐欺手法.... 」「背信行為」「.... 其
       後為求不召開記者會，先支付四十五萬元，原告尚損失
       八十五萬元，倘被告等非作賊心虛，何以要求原告不要
       召開記者會並支付四十五萬元.... 」「實施背信侵權行
       為」等語，足認被告已有對外洩漏承諾書內容並影響原
       告公司信譽之行為。被告雖辯稱其係權利之正當行使云
       云，惟兩造就系爭房地仲介買賣之民事爭議既已達成和
       解，雙方之權利義務即應受系爭承諾書約定內容之拘束
       ，被告倘認原告另涉有犯罪行為，其可向犯罪偵查機關
       提出告訴，並非毫無救濟管道。而被告於簽訂系爭承諾
       書後，復就系爭房地仲介買賣之民事爭議向台北市政府
       消保官、行政院消基會及立法委員提出陳情書，以求翻
       異系爭承諾書之約定內容，被告辯稱其係正當權利之行
       使，尚非可採，從而，原告主張被告有違反承諾書之行
       為，應屬可採。
（三）末查，依系爭承諾書約定：被告有違背承諾事項，願無條
      件加倍返還原告給付金額，有系爭承諾書可稽，原告主張
      其已支付被告45萬元，此為被告所不爭執，則原告請求被
      告加倍返還合計90萬元，應認為有理由。
六、縱上所述，被告辯稱原告以詐術使其簽立協議書並不可採，
    且被告已有違反承諾書之行為，從而，原告依據系爭承諾書
    請求被告給付90萬元，及自起訴狀繕本送達翌日起（即94年
    3月4日）至清償日止，按年息百分之五計算之利息，為有理
    由，應予准許。
七、二造均陳明願供擔保請准宣告假執行及免為假執行，核無不
    合，爰分別酌定相當擔保金額准許之。
八、本件事證已臻明確，二造其餘攻擊防禦方法及所提證據，經
    審酌認與判決無影響，爰不一一論述。
九、結論：原告之訴為有理由，依民事訴訟法第78條，第390 條
    第2項、第392條第2項，判決如主文。
中　　華　　民　　國　　96　　年　　1 　　月　　31　　日
                  民事第二庭  審判長法　官  鄭純惠
                                    法　官  林欣蓉
                                    法  官  吳淑惠
以上正本係照原本作成。
如對本判決上訴，須於判決送達後20日內向本院提出上訴狀
中　　華　　民　　國　　96　　年　　2 　　月　　1 　　日
                                    書記官  蔡凱如
